臺灣高等法院民事判決　　　　　　　　　 94年度上字第393號
上　訴　人　甲○
訴訟代理人　汪團森律師
被上訴人　　乙○○
訴訟代理人　張雪馨
上列當事人間，因分配表異議之訴事件，上訴人對於中華民國94
年 2月17日臺灣板橋地方法院93年度訴字第1673號第一審判決，
提起上訴，經本院於94年 9月20日言詞辯論終結，判決如下：
    主  文
上訴駁回。
第二審訴訟費用由上訴人負擔。
    事實及理由
一、上訴人起訴主張：被上訴人就臺灣板橋地方法院 (以下稱執
    行法院)93 年度執字第3476號上訴人與訴外人陳束間清償債
    務強制執行事件，強制執行陳束所有坐落臺北縣中和市○○
    街19號1樓房屋及其基地(以下稱系爭房地)，93年8月19日執
    行法院以新臺幣 (以下同)10,896,000 元拍定，於93年9 月
     9日具狀陳報其債權額計算書，請求參與分配，執行法院予
    以列入分配表；惟查：(一)被上訴人係於92年 3月25日預約
    向訴外人陳束買受系爭房地，92年 3月27日為預告登記，禁
    止出賣人將系爭房地移轉或設定予他人，同時為擔保其買賣
    價金，而為抵押權設定登記，其抵押權所擔保者，為92年 3
    月25日所支付之買賣價金，而非92年 3月25日以後之任何借
    款。(二)由被上訴人所提出92年 3月27日之借款契約書，所
    載借款期限為95年 3月26日，訴外人所簽發本票之到期日分
    別為93年月15日、27日，他項權利證書所載清償日期為92年
    5月30日，被上訴人陳報狀請求計算違約金係自93年3月15日
    、27日起算，而非自92年 5月31日起算，抵押權所擔保之債
    權，顯與本票、借款契約書之債權為不同之債權。(三)被上
    訴人已於前述訴外人陳束簽訂借款契約書時，已支付360 萬
    元，有借款契約書第1條載明：「…當場以現金全數 (即360
    萬元)交陳束親收訖。」足憑，惟訴外人陳束竟又於92年4月
    23日出具借款60萬元及 300萬元之領款收據，且由被上訴人
    所提出張雪馨之支票存款交易明細表，92年 4月23日所載二
    筆提款分別為832,346元及2,92 0,000元合計為3,752,346元
    ，與借款數額顯不相符，被上訴人之抵押權設定登記，顯與
    訴外人陳束為通謀之虛偽意思表示，為無效之法律行為，被
    上訴人非得行使抵押權。(四)被上訴人所提出借款協議書所
    載債權人為張雪馨，被上訴人亦已陳明係由張雪馨借款予訴
    外人陳束，指定被上訴人為抵押權登記名義人，被上訴人對
    於訴外人陳束並無債權存在，依最高法院72年度臺上字第24
    32號判例、及88年度臺上字第 670號裁判意旨，被上訴人對
    於訴外人陳束並無抵押債權存在，為塗銷抵押權之原因。(
    五 )從而，被上訴人陳報其債權並請求列入分配表，致使上
    訴人之債權未獲分配，上訴人聲明異議，竟為反對之陳述；
    為此，依強制執行法第41條規定，被上訴人應自執行法院93
    年度執字第3476號強制執行事件中之分配表，予以剔除。並
    聲明(一)原判決廢棄。(二)被上訴人應自執行法院93年度執
    字第3476號強制執行事件中之分配表，予以剔除。
    (三)第一、二審訴訟費用由被上訴人負擔。
二、被上訴人則以：上訴人於執行法院93年度執字第3476號與訴
    外人陳束間，清償債務強制執行事件中，被上訴人對於強制
    執行債務人陳束所有系爭房地，有第二順位抵押權，93年 9
    月 9日被上訴人具狀提出他項權利證書、債權證明，向執行
    法院陳報債權，請求參與分配，執行法院予以列入分配，於
    法並無不合，上訴人對於分配表表示異議，即有未合，被上
    訴人對其異議，為保障權益，自應為反對之陳述，上訴人提
    起本件訴訟，自屬無據等語，資為抗辯；並聲明(一)上訴駁
    回。(二)第二審訴訟費用由上訴人負擔。
三、上訴人主張被上訴人就執行法院93年度執字第3476號上訴人
    與訴外人陳束間，清償債務強制執行事件，強制執行陳束所
    有系爭房地，93年 8月19日執行法院以10,896,000元拍定，
    於93年9月9日具狀陳報其債權額計算書，請求列入分配表予
    以分配，經執行法院列入分配表為上訴人所異議，被上訴人
    為反對之陳述等事實，為被上訴人所不爭執，且有執行法院
    93年度執字第3476號民事執卷足憑；上訴人主張之上開事實
    ，應堪信為真實。
四、上訴人主張：(一)被上訴人係於92年 3月25日預約向訴外人
    陳束買受系爭房地，92年 3月27日為預告登記，禁止出賣人
    將系爭房地移轉或設定予他人，同時為擔保其買賣價金，而
    為抵押權設定登記，其抵押權所擔保者，為92年 3月25日所
    支付之買賣價金，而非92年 3月25日以後之任何借款。(二)
    由被上訴人所提出92年 3月27日之借款契約書，所載借款期
    限為95年3月26日，訴外人所簽發本票之到期日分別為93年3
    月15日、27日，他項權利證書所載清償日期為92年 5月30日
    ，被上訴人陳報狀請求計算違約金係自93年 3月15日、27日
    起算，而非自92年 5月31日起算，抵押權所擔保之債權，顯
    與本票、借款契約書之債權為不同之債權。(三)被上訴人已
    於前述訴外人陳束簽訂借款契約書時，已支付 360萬元，有
    借款契約書第1條載明：「…當場以現金全數(即360萬元)交
    陳束親收訖。」足憑，惟訴外人陳束竟又於92年 4月23日出
    具借款60萬元及 300萬元之領款收據，且由被上訴人所提出
    張雪馨之支票存款交易明細表，92年 4月23日所載二筆提款
    分別為832,346元及2,920,000元合計為 3,752,346元，與借
    款數額顯不相符，被上訴人之抵押權設定登記，顯與訴外人
    陳束為通謀之虛偽意思表示，為無效之法律行為，被上訴人
    非得行使抵押權。(四)被上訴人所提出借款協議書所載債權
    人為張雪馨，被上訴人亦已陳明係由張雪馨借款予訴外人陳
    束，指定被上訴人為抵押權登記名義人，被上訴人對於訴外
    人陳束並無債權存在，依最高法院72年度臺上字第2432號判
    例、及88年度臺上字第 670號裁判意旨，被上訴人對於訴外
    人並無抵押債權存在，為塗銷抵押權之原因。被上訴人則以
    ：上訴人於執行法院93年度執字第3476號與訴外人陳束間，
    清償債務強制執行事件中，被上訴人對於強制執行債務人陳
    束所有系爭房地，有第二順位抵押權，93年9月9日被上訴人
    具狀提出他項權利證書、債權證明，向執行法院陳報債權，
    請求參與分配，執行法院予以列入分配，於法並無不合，上
    訴人對於分配表表示異議，即有未合，被上訴人對其異議，
    為保障權益，自應為反對之陳述，上訴人提起本件訴訟自屬
    無據等語，資為抗辯；經查：
(一)抵押權為不動產物權，非經登記，不生效力，抵押權人僅能
    依設定登記之內容行使權利，是抵押債務人究為何人，應以
    設定登記之內容為準，有最高法院72年度臺上字第2432號判
    例，足資參照。上訴人主張被上訴人對於訴外人陳束，並無
    債權存在之事實，固為被上訴人所不爭執；惟查被上訴人係
    訴外人張雪馨於92年3月25日出借360萬元予訴外人陳束，同
    月27日與陳束簽訂之借款協議書約定：「乙方(即陳束)提供
    系爭房地抵押權設定第二順位給予甲方(即張雪馨)指定人乙
    ○○(即被上訴人)…。」，有借款協議書影本在卷 (原審卷
    第58頁 )為憑；被上訴人又係抵押權設定記之抵押債權人，
    依最高法院72年度臺上字第2432號判例意旨，自應由設定登
    記權利人即被上訴人行使權利，實行其抵押權；而被上訴人
    實行抵押權，具狀陳報債權，參與執行法院93年度執字第34
    76號清償債務強制執行事件，所執行金額之分配，有無理由
    ，參照民法第 105條後段規定之法理，即應就張雪馨決之。
    上訴人主張被上訴人對於訴外人陳束無債權存在，不得行使
    抵押權，自無足取。
(二)按：當事人主張有利於己之事實者，就其事實有舉證之責任
    ，民事訴訟法第 277條錢段定有明文。又：消費借貸契約為
    要物契約，因借用物之交付而生效力甲提出借據(借用證)，
    如未表明已收到借款，尚不足證明其交付借款之事實，如經
    乙爭執，仍須就交付借款之事實負舉證責任。至於借用證有
    未表明已收到借款，則屬事實之認定問題。有最高法院69年
    度第27次民事庭會議決議意旨，足資參照。本件被上訴人(
    應為張雪馨，以下同)於92年3月25日出借 360萬元予訴外人
    陳束，92年 3月27日與訴外人陳束簽訂借款契約書 (兼作借
    據)，於第 1條即約定：甲方(即被上訴人)借給乙方即陳束)
    新臺幣 360萬元整，當場以現金全數交陳束親收訖。並已於
    同日為抵押權之設定登記等事實，業據被上訴人提出借款契
    約書(兼收據)、土地登記申請書等影本在卷 (原審卷第31頁
    、第63頁至第71頁 )足憑，並經證人許金暉於原審到場結證
    稱：「（是否認識張雪馨與乙○○？如何認識？認識多久？
    ）我只認識張雪馨不認識乙○○。是因為業務上的配合才認
    識張，認識有一段時間了。」、「 (系爭借款是否由其介紹
    ？經過情形？）92年 3月左右，因為我是作代書的工作，我
    本身有登報，陳束看到廣告來找我，但是我本身沒有從事借
    款，後來我就介紹給張小姐。陳束在我帶他去張小姐那邊，
    當天就說他有急用，就借款六十萬元，張小姐給他現金，大
    約是在九十二年三月底左右，其餘三百萬元則在四月份交付
    。」、「 (證人有無看到系爭借款交付之經過？）有的。因
    為都是在事務所交付的」、「（有無扣部分費用？）有扣部
    分費用，包括代書費、設定費等。」、「（提示中和地政事
    務所93年11月 3日函，就本件抵押權的設定是否知情？）我
    知道抵押權的事情，但張小姐說他要自行處理，我並沒有處
    理」、「 (就許先生所知抵押權設定是在借款之前或之後？
    ）是在借款當天，因為陳束急著用錢，所以來不及設定。」
    、「(當初成立借貸關係是講好借款金額共360萬元？）當初
    約好360萬，先給60萬元，其餘300萬元，約訂在四月才交付
    ，這樣利息可以較晚起算。」、「（提示借款協議書，許先
    生是否知悉？訂約時有無在場？）陳束、張小姐簽協議書及
    本票還有交付60萬元現金的時候我都有在場。」、「（你印
    象中簽協議書的日期是否就是當天的日期？）因為事隔一年
    多我沒有辦法記得很清楚。」、「（就你所知整件借款事情
    都是陳束與張小姐在進行，被告是否有參與？）乙○○在交
    付60萬元的時候有在場，因為本件的抵押權設定是列他為債
    權人。」、「（就你所知，被告是否有出借款項，或是僅出
    名為抵押權人？）我不清楚。」、「(另300萬元交付時乙○
    ○有無在場？）有在場。他應該都有知情。」等語在卷 (原
    審卷第116頁至第 118頁)屬實；依首揭法條規定旨、最高法
    院民事庭會議決議意旨，被上訴人就其交付借款予訴外人陳
    束之事實，已盡其舉證之責任；應堪信被上訴人與訴外人陳
    間之借款360萬元，並為抵押權之設定登記為真實。
(三)查：約定於債權已屆清償期，而未為清償時，抵押物之所有
    權，移屬於抵押權人者，其約定為無效，民法第873條第2項
    固有明文規定，惟抵押權設定契約，並不因而無效，亦有最
    高法院22年度上字第3344號判例，足資參照。本件被上訴人
    於92年3月25日出借360萬元予訴外人陳束，同日由陳束出具
    ：「立同意書人所有系爭房地，於民國92年 3月25日預約出
    賣與乙○○，茲為保全該標的物權利之移轉，同意向主管地
    政機關申辦預告登記，恐口無憑，特立此書為據。」之預告
    登記同意書，同日向地政機關分別為預告登記、抵押權設定
    登記之申請，均於92年 3月27日為預告、及抵押權設定之登
    記等事實，有土地登記申請書、預告登記同意書、土地登記
    謄本、他項權利證明書 (原審卷第63頁至第79頁、第14頁、
    29頁)在卷為憑；被上訴人於92年 3月25日出借360萬元予訴
    外人陳束，由陳束出具前述預告登記同意書，同時為抵押權
    之設定登記，顯係以通謀虛偽買賣系爭房地，隱藏消費借貸
    之法律行為，依民法第87條第1項前段、第873條第 2項之規
    定，被上訴人與訴外人陳束間通謀虛偽買賣系爭房地，所為
    預告登記同意書之約定無效；惟依前揭最高法院22年度上字
    第3344號判例意旨，抵押權設定契約，並不因而無效，被上
    訴人自得行使其抵押權，自不待言。
(四)至於被上訴人所提出訴外人陳束於92年 4月23日所簽之領款
    收據、交易明細表、陳束簽發之本票，無非係在舉證證明訴
    外人陳束確有借款，及訴外人張雪馨有交付借款之事實，均
    不足以影響92年 3月27日之借款契約，及抵押權設定登記之
    效力；亦不足為通謀虛偽意思表示之證明，上訴人持以主張
    被上訴人之抵押權設定登記，為通謀虛偽意思表示，自不足
    取。
(五)被上訴人之抵押債權清償期日登記為92年5月30日，向執行
    法院陳報債權之違約金，分別自93年3月15日、27日起算，
    係被上訴人行使權利之自由，非上訴人所得置喙；上訴持以
    主張被上訴人之債權為虛偽，亦不足為憑。
五、從而，被上訴人於執行法院93年度執字第3476號上訴人與訴
    外人陳束間，清償債務強制執行事件中，就強制執行系爭房
    地所得金額，檢具債權證明、他項權利證明書，具狀向執行
    法院，陳報債權聲明參與分配，執行法院予以列入分配表，
    尚無不合，上訴人對於分配表聲明異議，於法無據，被上訴
    人為反對之陳述，自屬有據，上訴人提起本件分配表異議之
    訴，為無理由，應予駁回；原法院為其敗訴判決，經核尚無
    違誤，上訴意旨，仍持陳詞指摘原法院之判決不當，求予廢
    棄，為無理由，應予駁回。
六、本件事證已臻明確，兩造其他攻擊、防禦方法，及提出未援
    用之證據，經斟酌後認不影響判決基礎，無逐一論述必要，
    併此敘明。
據上論結，本件上訴為無理由，爰判決如主文。
中　　華　　民　　國　　94　　年　 　9　　月　　27　　日
　　　　　　　　　民事第五庭    　審判長法　官  林丁寶
　　　　　　　　　　　　　　　　        法　官  高鳳仙
　　　　　　　　　　　　　　　　        法　官  陳博享
正本係照原本作成。
如不服本判決，應於收受送達後20日內向本院提出上訴書狀，其
未表明上訴理由者，應於提出上訴後20日內向本院補提理由書狀
（均須按他造當事人之人數附繕本）上訴時應提出委任律師或具
有律師資格之人之委任狀；委任有律師資格者，另應附具律師資
格證書及釋明委任人與受任人有民事訴訟法第466條之一第一項
但書或第二項（詳附註）所定關係之釋明文書影本。
中　　華　　民　　國　　94　　年　　9 　　月　　28　　日
　　　　　　　　　　　　　　　　　　　　書記官  鄭靜如
附註：
民事訴訟法第466條之一（第一項、第二項）：
對於第二審判決上訴，上訴人應委任律師為訴訟代理人。但上訴
人或其他法定代理人具有律師資格者，不在此限。
上訴人之配偶、三親等內之血親、二親等內之姻親，或上訴人為
法人、中央或地方機關時，其所屬專任人員具有律師資格並經法
院認為適當者，亦得為第三審訴訟代理人。
